臺灣臺東地方法院民事裁定　　　　　　　 100年度聲字第70號
聲　請　人　吳素真
代　理　人　周士玉
上列聲請人聲請變更財團法人臺東縣私立均一國民中小學之捐助
章程，本院裁定如下：
    主  文
聲請駁回。
程序費用新臺幣壹仟元由聲請人負擔。
    理  由
一、聲請意旨略以：聲請人為財團法人臺東縣私立均一國民中小
    學之董事長，該財團法人於民國97年2 月14日經核准設立登
    記（登記簿第6冊第4頁第166 號）；茲依私立學校法第87條
    第1 項規定，並參照「學校財團法人捐助章程訂定準則」、
    「學校財團法人捐助章程參考範例」、「學校財團法人捐助
    章程參考範本」，於99年7月3日經董事會通過變更章程，於
    99年10月22日報經臺東縣政府教育處准予核備，爰依民法第
    62條、第63條規定提出本件聲請等語。
二、按財團之組織及其管理方法，由捐助人以捐助章程或遺囑定
    之；又捐助章程或遺囑所定之組織不完全，或重要之管理方
    法不具備者，法院得因主管機關、檢察官或利害關係人之聲
    請，為必要之處分；另為維持財團之目的或保存其財產，法
    院得因捐助人、董事、主管機關、檢察官或利害關係人之聲
    請，變更其組織；民法第62條及第63條分別定有明文。
三、經查：
  (一)學校財團法人依私立學校法第2條第1項規定，可得申請設立
    之客體為各級、各類私立學校，而非學校財團法人。聲請人
    檢附之修正條文第4 條記載：「本法人依私立學校法規定設
    立財團法人臺東縣私立均一國民中小學……」易生「法人自
    己設立自己」之矛盾，而與「法人設立學校」之規定相違。
  (二)聲請人檢附之原條文第6 條：「本財團法人之財產（包括動
    產、不動產及其他產權），由財團法人佛光山文教基金會捐
    助，其總值為新台幣仟萬元整。」，核與修正條文第5 條
    記載：「本法人設立時由財團法人佛光山文教基金會捐助新
    臺幣仟萬元設立。……」有所出入。該修正條文第5 條規
    定容有違反歷史事實之虞，聲請人復未提出適當釋明之證據
    ，尚難逕採。
  (三)私立學校法第10條第1 項第4款之創辦人推舉事項，應載明3
    人以上之捐助人或遺囑執行人及被推舉人不願擔任創辦人之
    處理規定，並以捐助人或遺囑執行人一定比率之書面同意行
    之；私立學校法施行細則第5條第2項定有明文。聲請人檢附
    之修正條文第6 條未就創辦人推舉事項予以具體載明，僅僅
    記載：「本法人之創辦人之推舉，依私立學校法規定辦理。
    」尚與上開規定不符。
  (四)財團法人臺東縣私立均一國民中小學選聘或解聘董事之際，
    於不違反法令之前提下，參酌董事是否認同該財團法人之設
    立目的及辦學理念而為之，自無不可。惟聲請人檢附之修正
    條文第7條第3項前段規定：「董事須認同本法人設立目的及
    辦學理念。」涉及人身自由，易生爭議。另創辦人為當然董
    事，不經選舉而連任；私立學校法第18條第1 項定有明文。
    當然董事本非董事候選人，聲請人檢附之修正條文第7條第3
    項後段規定：「除當然董事外，董事候選人並須為熱心教育
    事業並具貢獻之國內外人士。」容有將當然董事列為董事候
    選人之誤會。
  (五)捐助章程或遺囑所定之組織不完全，或重要之管理方法不具
    備者，法院得因主管機關、檢察官或利害關係人之聲請，為
    必要之處分；民法第62條第1 項後段定有明文。私立學校為
    財團法人，其捐助章程之變更仍須聲請法院為必要之處分，
    亦有司法院第3期登記業務研究會法律問題第1則研討結論可
    資參照；準此，聲請人檢附之修正條文第13條第1 款及第14
    條第1 款分別記載：「董事會之職權如下：一  捐助章程之
    變更。……」、「一  捐助章程之變更」雖與學校財團法人
    捐助章程訂定準則第4 條第1項第1款規定相符，但該準則規
    定容有逾越法律授權之虞，本院尚難認可學校財團法人董事
    會之職權涵蓋捐助章程之變更。易言之，學校財團法人董事
    會得決議擬訂捐助章程之變更條文後，依法另請利害關係人
    （例如：董事長）向法院聲請為必要之處分，尚且不得逕行
    變更捐助章程。
  (六)聲請人檢附之修正條文第21條記載：「有下列情形之一者，
    不得為監察人之候選人：……」惟該條第5 款規定：「監察
    人之遴選，由董事會成立提名委員會提出監察人候選人，經
    董事會決議，報學校財團法人主管機關核定後，聘任之。」
    卻非監察人候選人之消極資格規定，似有誤載。
  (七)董事長、董事、監察人為無給職者，得酌支出席費及交通費
    ，但依捐助章程規定得支領報酬者，則應專任且不另支給出
    席費及交通費；私立學校法第30條第1 項定有明文。所稱報
    酬，指因擔任董事長、董事或監察人之職務，提供勞務或執
    行業務，所受金錢或非金錢之其他利益，其內容包括薪金、
    俸給、津貼及其他給與，但不得有盈餘分配之性質；所稱專
    任，指除擔任該學校法人董事長、董事或監察人之職務外，
    未擔任校內外其他專任職務；私立學校法施行細則第24條復
    有明定。準此，學校財團法人之董事長、董事、監察人得支
    領報酬之情形，須以捐助章程有規定者為限，且所謂專任係
    指除擔任該學校法人董事長、董事或監察人之職務外，未擔
    任校內外其他專任職務者而言。聲請人檢附之修正後捐助章
    程並無其董事長、董事、監察人得支領報酬之規定，竟於該
    修正條文第30條第2 項記載：「董事長、董事、監察人支領
    報酬時……」已有誤會，復又接續記載：「應由本法人聘為
    專任……」更似誤解私立學校法第30條第1 項規定所稱「專
    任」之意。
四、綜上所述，聲請人檢附之修正條文容有多處與聲請必要處分
    之要件不符；本院審酌聲請人請求補充變更事項與原捐助章
    程內容大不相同，條號項次均已隨之調整，為尊重財團法人
    臺東縣私立均一國民中小學董事會之決議，認本院不宜超出
    聲請變更範圍而遽為裁定，宜由財團法人臺東縣私立均一國
    民中小學董事會通盤檢討修正後，再另依規定提出聲請等情
    ，予以駁回。
五、據上論結，依非訟事件法第21條第1項前段，裁定如主文。
中    華    民    國   100    年    2     月    18    日
                        民事庭法  官  陳谷鴻
以上正本證明與原本無異。
如對本裁定抗告，須於裁定送達後10日內向本院提出抗告狀，並
繳納抗告費新臺幣1,000元。
                              書記官  陳昭穎
中    華    民    國   100    年    2     月    18    日